臺灣桃園地方法院民事判決
111年度訴字第289號
原      告  朱宏升  
            朱宏元  
            朱韻婷  
被      告  劉韶凡  
            劉冠瑜  
共      同
訴訟代理人  吳俊昇律師
複  代理人  吳孟哲律師
 上列當事人間確認優先承買權存在事件，於民國111年3月16日
 言詞辯論終結，本院判決如下：
    主      文
確認原告對被告所有坐落桃園市○○區○○段00000000000地號土地
之所有權應有部分分別為二十四分之十八、三十六分之三十有優
先承買權利存在。
原告其餘之訴駁回。
訴訟費用由被告負擔二分之一，餘由原告負擔。
    事實及理由
壹、程序方面： 
    按確認之訴，非原告有即受確認判決之法律上利益者，不得
    提起。所謂即受確認判決之法律上利益，係指法律關係之存
    否不明確，原告主觀上認其在法律上之地位有不安之狀態存
    在，且此種不安之狀態，能以確認判決將之除去者而言（最
    高法院民國52年度台上字第1240號判例意旨參照）。經查，
    被告於民國111年1月24日以中壢環北郵局第64號存證信函通
    知原告，被告等將被告等所有桃園市○○區○○段000000000000
    00000地號土地（下稱被告所有系爭土地）共計以新臺幣（
    下同）3億1216萬元出售，存證信函係依土地法第34條之1第
    1項規定處分共有土地，並依同法第二項、第三項、第四項
    規定通知他共有人，惟台端倘依同法第四項規定，依「同一
    條件」承買前揭全部標的土地時，請於文到後十五日內，以
    書面向劉紹凡作意思表示，並於意思表示後五個日曆天內，
    備妥足額簽約金，完成買賣契約簽訂程序。原告於同年2月7
    日寄發中壢環北郵局第81號存證信函予被告表示就被告所有
    185-1、186-1（下稱系爭共有土地）行使優先承買權。依前
    開說明，原告既主張對被告所有185-1、186-1系爭共有土地
    行使優先承買權，被告則抗辯原告並非以同一條件購買，當
    初被告等系出售系爭土地共三筆，原告僅願意購買系爭共有
    土地二筆，兩造間之買賣契約不成立。則兩造間就原告就被
    告所有185-1、186-1系爭共有土地優先購買權是否存在顯有
    爭執，該優先承買權存否即不明確，並造成原告法律上地位
    之不安定。且此不安定之法律上地位，得以確認判決予以除
    去。準此，原告自有提起本件確認優先承買權存在訴訟之法
    律上利益。
貳、實體方面： 
一、原告起訴主張：坐落桃園市○○區○○段00000000000地號土地
    為兩造分別共有；應有部分就185-1原告分別為24分之2、被
    告為24分之9；就186-1原告分別為36分之15，被告為36分之
    2。被告於111年1月24日以中壢環北郵局第64號存證信函通
    知，被告等將被告所有系爭土地共計以3億1216萬元出售，
    存證信函係依土地法第34條之1第1項規定處分共有土地，並
    依同法第二項、第三項、第四項規定通知他共有人，惟台端
    倘依同法第四項規定，依「同一條件」承買前揭全部標的土
    地時，請於文到後十五日內，以書面向劉紹凡作意思表示，
    並於意思表示後五個日曆天內，備妥足額簽約金，完成買賣
    契約簽訂程序。原告於同年2月7日寄發中壢環北郵局第81號
    存證信函予被告表示就被告所有185-1、186-1系爭共有土地
    行使優先承買權。然原告確已行使優先承買權，自得請求確
    認就被告所有系爭共有土地有優先承買權，並請求被告應訂
    立買賣契約並移轉登記被告所有系爭土地。為此，爰依土地
    法第34條之1第4項規定，提起本件訴訟。並聲明：（一）確
    認原告對被告所有系爭共有土地有優先承買權利存在。（二
    ）被告應按與第三人就桃園市○○區○○段00000000000地號土
    地所訂買賣契約之同一條件與原告簽訂書面買賣契約，並於
    原告共同給付被告劉紹凡559,072.5元、被告劉冠瑜559,072
    .5元同時，將上開土185-1地號土地應有部分各為24分之9、
    186-1地號土地應有部分各為36分之15移轉登記於原告。
二、被告則以：被告於111年1 月20日與訴外人嘉鼎開發股份有
    限公司（下稱嘉鼎公司）簽訂買賣契約，買賣標的為被告所
    有系爭土地，總價款3億1216萬元（下稱系爭買賣契約）。
    當初被告是共出售三筆土地，而原告僅願意購買其中二筆，
    由於三筆土地係相連，如果所有權人不一無法共同開發，土
    地價值降低，因為原告僅願意購買系爭買賣契約中之二筆土
    地，因其優先承買權之意思表示不合法，等同未行使，故其
    優先承買權於111年2月10日即已消滅等語，資為抗辯。並聲
    明：原告之訴駁回。
三、經查，兩造為系爭共有土地185-1、186-1之共有人，應有部
    分原告就185-1各36分之2、被告各36分之15；就186-1原告
    各24分之2、被告各24分之9；就185-5地號土地為被告各2分
    之1單獨所有。被告於111年1月20日與訴外人嘉鼎公司簽訂
    系爭買賣契約，買賣標的為被告所有系爭土地及原告就共有
    土地之持分等不動產，約定價金3億1216萬元。被告於111年
    1月24日以中壢環北郵局第000064號存證信函通知原告，被
    告將所有系爭土地以3億1216萬元出售限原告於收信後15日
    內提出等額買賣價金行使優先承買權，逾期視為放棄。原告
    於同年2月7日寄發中壢環北郵局第000081號存證信函予被告
    表示院依同一條件優先承買被告系爭共有土地，因其非185-
    5地號之共有人，無權利無意願購買185-5地號土地等情，為
    兩造所不爭執，且有上開系爭土地登記謄本、存證信函、買
    賣契約書在卷可稽，堪信為真實。
四、原告主張其依土地法第34條之1 第4 項規定，就被告所有共
    有土地有優先承買權存在，並得請求訂立買賣契約、移轉登
    記等情，惟為被告否認，並以前揭情詞置辯。是本件爭點厥
    為：（一）原告就被告所有系爭土地有無優先承買權存在？
    原告有無以「同一條件」優先承買？（二）原告請求被告應
    與原告訂立被告所有系爭共有土地買賣契約、移轉登記有無
    理由？茲論述如下。
（一）原告有無優先承買權部分：
  １、按共有人出賣其應有部分時，他共有人得以同一價格共同
      或單獨優先承購。土地法第34條之1 第4 項定有明文。土
      地法所定土地或建築改良物共有人之優先承購權，目的既
      在減少共有人數，簡化共有物之使用關係，則其第34條之
      1 第4 項所稱，共有人出賣共有土地或建築改良物之應有
      部分時，他共有人得以同一價格共同或單獨優先承購者，
      應指他共有人於共有人出賣共有土地或建築改良物時，對
      於該共有人有請求以同樣條件訂立買賣契約之權而言。優
      先承購權人一經表示以同一條件優先承購，則該共有土地
      或建築改良物之買賣契約即當然於出賣之共有人與優先承
      購之共有人間成立（最高法院85年度台上字第793號判決
      意旨參照）。
  ２、查被告與第三人嘉鼎公司確於111年1月20日就被告所有系
      爭土地等不動產訂定系爭買賣契約，被告於111年1月24日
      寄證信函通知原告，被告將被告所有系爭土地，以總價3
      億1216萬元出售。原告隨即於111年2月7日寄發存證信函
      予被告，並發生行使優先承購權意思表示送達之效力，業
      如前述。而原告於上開存證信函中表明，就被告所有共有
      土地主張優先承買權等語（見本院卷第19頁），足認原告
      已明確表明同意依被告上開存證信函通知之買賣標的即被
      告共有土地及價金之同一條件，依土地法第34條之1第4項
      規定行使優先購買權。依上開說明自可認原告業已合法行
      使優先承買權，就被告所有共有土地之買賣契約即當然於
      出賣之共有人即被告與優先承購之共有人即原告間成立，
      是原告請求確認就被告所有系爭土地有優先承買權存在自
      有理由。
  ３、被告雖抗辯系爭買賣契約之標的，除被告所有系爭共有土
      地外，尚包括上開185-5地號土地等不動產，原告未以同
      一條件行使優先承買權云云，然按土地法第34條之1 第4 
      項僅規定：共有人出賣其應有部分時，他共有人得以同一
      價格共同或單獨優先承購，並未明定數筆共有土地之共有
      人不完全相同時，各等土地之部分共有人出賣其應有部分
      時，主張優先承購之共有人應數筆一併優先承購（最高法
      院97年度台上字第1307號民事判決）。經查，原告既非上
      開185-5地號土地之共有人，依上開說明，自無從一併主
      張優先承買。依照被告所提出之系爭買賣契約書，三筆土
      地之價格分別計算，且被告亦未提出任何證據足以證明三
      筆土地不能分別出售，有何不利之處。被告自未因原告行
      使優先承買權後受有系爭買賣契約標的全部無法履行或被
      告所有系爭土地以外之買賣標的價值減損之損害，原告自
      得以被告出售第三人嘉鼎公司價金723,021元就被告所有
      系爭共有土地行使優先承買權。依上開說明，要不得以原
      告行使優先承買權未表示購買系爭買賣契約全部標的，即
      逕認原告未以「同一條件」合法行使優先承買權，被告上
      開抗辯自不可採。
　４、從而，被告上開抗辯均無可採，原告就被告所有系爭共有
      土地有優先承買權存在，應足採信。
（二）請求訂立買賣契約、所有權移轉登記部分：
  １、經查，原告固主張依土地法第34條之1 第4 項規定而得為
      上開訴之聲明第2 項即請求被告應就被告所有系爭共有土
      地與原告訂立買賣契約、移轉登記云云（見本院卷第3 頁
      ），惟依前開所述，原告行使優先承買權後，原告與被告
      間就被告所有系爭共有土地即成立買賣契約，原告與被告
      自毋須另外再就被告所有系爭共有土地訂立買賣契約之必
      要。是原告請求被告就被告所有系爭共有土地應與原告訂
      立買賣契約自無理由。
  ２、又土地應有部分出賣人通知優先承買權人是否優先承買，
      經優先承買權人表明優先承買。此際即應認優先承買權人
      與出賣人間就買賣標的物及價金已意思表示合致已見前述
      ，則嗣後基此債權契約，行使優先承買權人始得請求出賣
      人為移轉所有權登記物權行為。因此，自不得逕依優先承
      買權請求出賣人為所有權移轉登記及於原告交付買賣價金
      被告應辦理土地所有權移轉登記。而查，原告本件訴訟之
      請求權基礎為優先承買權（見本院卷第153頁），而非兩
      造間之被告所有系爭土地買賣契約。依上開所述，原告行
      使優先承買權僅係使買賣契約成立，原告需依買賣契約始
      能請求被告所有系爭共有土地所有權移轉登記，原告自不
      得依優先承買權請求被告訂定買賣契約並於原告交付買賣
      價金時辦理土地所有權移轉登記。是原告主張依優先承買
      權規定，被告應按與第三人就桃園市○○區○○段0000000000
      0地號土地所定買賣契約同一條件與原告簽定買賣契約；
      並於原告等共同交付被告劉紹凡559,072.5元、劉冠瑜559
      ,072.5元同時，將上開185-1地號土地應有部分各24分之9
      ；186-1地號土地各36分之15移轉登記予原告亦無理由甚
      明。
五、綜上所述，原告依據土地法第34條之1 第4 項優先承買權規
    定，請求確認原告對被告所有系爭共有土地有優先承買權利
    存在，為有理由，應予准許。逾此範圍之請求，則屬無據，
    應予駁回。
六、本件判決基礎已臻明確，兩造其餘攻擊防禦方法及舉證，於
    判決結果無影響，毋庸一一論列。
七、訴訟費用負擔之依據：民事訴訟法第79條。 
中　　華　　民　　國　　111 　年　　4 　　月　　13　　日
                  民事第三庭法　官　張益銘

以上正本係照原本作成
如對本判決上訴，須於判決送達後 20 日內向本院提出上訴狀。
如委任律師提起上訴者，應一併繳納上訴審裁判費。
中　　華　　民　　國　　111 　年　　4 　　月　　13　　日
                            書記官　謝菁菁